臺灣板橋地方法院刑事判決　　　　　　100年度簡上字第163號
公　訴　人　臺灣板橋地方法院檢察署檢察官
上　訴　人　吳學熒
即　被　告
上列上訴人即被告因詐欺案件，不服本院於中華民國100 年1 月
7 日以100 年度簡字第87號所為之第一審簡易判決（聲請簡易判
決處刑案號：99年度偵字第25323 號），提起上訴，以及檢察官
移送併辦（臺灣臺地方法院檢察署案號：99年度偵字第20534 號
、第21791 號），本院管轄之第二審合議庭判決如下：
    主  文
上訴駁回。
    事  實
壹、吳學熒已預見將自己之金融機構帳戶存摺、提款卡及密碼等
    物品交付他人，足以幫助詐欺集團成員作為詐欺犯行使用及
    提領詐欺犯罪所得之工具，竟仍不違背其本意，基於幫助他
    人詐欺取財之不確定故意，於民國99年5 月19日11時及翌日
    （20日）某時許，在桃園縣中壢火車站附近某處，將其所有
    之玉山銀行南崁分行（帳號：000- 0000000000000號，下稱
    本件帳戶）、聯邦銀行、星展銀行（聲請簡易判決處刑書誤
    載為星屏銀行）、華南銀行、永豐銀行及郵局之存摺、提款
    卡及密碼等物品（以下合稱本件帳戶等物），交予真實姓名
    年籍不詳自稱「何順達」之成年男子，或與「何順達」有犯
    意聯絡之不詳人士，而容任他人使用本件帳戶為詐欺取財之
    犯行。嗣「何順達」及所屬詐欺集團成員於取得本件帳戶後
    ，即共同基於詐欺取財之犯意，於99年6 月1 日9 時許，佯
    裝為中華電信服務人員之名義，以不詳之行動電話向陳宏銘
    訛稱，因陳宏銘申請之行動電話欠費新臺幣（下同）48,773
    元，且陳宏銘之個人資料亦遭冒用，如不願繳交此筆費用，
    則須將名下資產存入檢察官所開立之帳戶內云云，致使陳宏
    銘不疑有他而陷於錯誤，分別於99年6 月2 日、3 日前往彰
    化銀行桃園分行，以臨櫃匯款方式，先後匯入250 萬元及20
    0 萬元至本件帳戶內，旋遭經詐騙集團成員提領一空。嗣陳
    宏銘於匯款後發覺有異，而報警偵辦，始循線查獲上情。
貳、案經桃園縣政府警察局中壢分局報告臺灣板橋地方法院檢察
    署檢察官聲請簡易判決處刑。
    理  由
壹、程序方面：
    本件檢察官、上訴人即被告吳學熒於本院準備程序中均未就
    本案卷內證據資料之證據能力為爭執，又迄言詞辯論終結前
    ，檢察官、上訴人即被告亦未就本院所調查之證據主張有刑
    事訴訟法第159 條第1 項不得作為證據之情形，是應認均已
    同意本案卷內證據資料均得作為本案證據，且經本院審酌後
    ，認如下所述之證據並無違法取證或證據力明顯低下情形，
    以資作為證據，要屬適當，徵之同法第159 條之5 規定意旨
    ，本案經調查之如下證據，均有證據能力，合先敘明。
貳、實體方面：
一、訊據上訴人固坦承於上開時地，將包含本件帳戶等物交付自
    稱「何順達」之人及另一名不詳人士，其與「臺灣權威銀行
    特約代辦公司」（下稱本件代辦公司）聯絡方式都是透過電
    話，其不確定本件代辦公司設址何處等情。惟仍矢口否認有
    何犯行，辯稱：其因父親罹癌要支付手術後看護費、醫藥費
    、復健工具等費用，故需貸款80萬元，「何順達」自稱為本
    件代辦公司北區代表，曾告知其信用條件無法辦理信用貸款
    ，只能辦理創業貸款，而交付本件帳戶等物係作為向上海銀
    行桃園分行辦理創業貸款財力證明之用，對方曾說本件代辦
    公司會暫時匯入款項，美化其帳戶，對方又熟悉上海銀行之
    電腦評分標準，創業貸款沒有問題，其曾過問過「何順達」
    為何一定要交存摺等物，「何順達」答稱之前有委託人辦理
    創業貸款，本件代辦公司未保管其存摺等物，以致於本件代
    辦公司暫時匯入款項後，被委託人挪用，對方說交付後1 個
    月即99年6 月20日就會歸還本件帳戶等物，其於99年6 月9
    日17時許接獲玉山銀行南崁分行通知後，已於次日至臺灣桃
    園地方法院檢察署控告「何順達」詐欺，本件並無直接證據
    證明其與詐欺犯有共同認識及資助犯罪之情狀，係因「何順
    達」偽裝成本件代辦公司，其已極盡查證之能事，才將本件
    帳戶等物交出，是「何順達」詐取其財物，且未依契約書向
    銀行辦理貸款，其所為不構成詐欺犯行云云。經查：
  (一)本件帳戶係上訴人親自申請開立，而被告於99年5 月19日、
    20日在桃園縣中壢火車站附近，將本件帳戶等物交予自稱「
    何順達」及另一名不詳之人，嗣被害人陳宏銘遭不詳人士以
    電話實施詐騙，而分別受騙匯款250 萬元、200 萬元至本件
    帳戶內，且均旋遭人提領一空之事實，業經證人即被害人陳
    宏銘於警詢中指述綦詳，並有被害人提出之匯款回條聯2 紙
    （參卷附99年度偵字第25323 號卷第8 至10頁）、玉山銀行
    南崁分行99年8 月4 日玉山南崁字第0990729002號函及所附
    開戶資料、存戶交易明細表各1 份（參上開偵卷第13至20頁
    ）等件附卷可稽，堪先認定。
  (二)查金融機構之帳戶為個人理財之重要工具，申請開設帳戶並
    無特殊資格、門檻限制，一般信用健全之民眾皆能自由申辦
    ，又金融存款帳戶，關乎存戶個人財產權益之保障，與存戶
    之印鑑章、提款卡結合，其專屬性、私密性更形提高，除非
    本人或與本人關係密切者，難以想像有何理由將個人存款帳
    戶輕易交付他人；況且，民眾向金融機構開設之帳戶，為個
    人參與經濟活動之重要交易或信用工具，大多數人均甚為重
    視或極力維護與銀行之交易往來關係，期能逐步、長期建立
    或累積良好聲譽，以利將來一旦有需要與金融機構進行大額
    款項之交易時，能獲得金融機構同意交易或爭取更佳之交易
    條件，故一般人均有妥善保管，防止他人擅自使用帳戶相關
    物品之基本認識，縱有特殊事由偶然須將個人帳戶提供他人
    使用，為免涉及不法或使自身信用遭受損害，必然深入瞭解
    用途後再供之使用，此為一般日常生活經驗及事理，並為法
    院職務上已知之事項，甚為明確。再近年來歹徒利用人頭帳
    戶實行恐嚇取財或詐欺取財等財產犯罪案件層出不窮，業經
    廣為平面或電子媒體、政府機構多方宣導，提醒一般民眾勿
    因一時失慮而蹈法網，輕易交付他人自己名義申辦之帳戶，
    成為協助他人犯罪之工具。從而，如不以自己名義申辦帳戶
    ，反以各種名目向他人蒐集或收購帳戶，帳戶所有人應有蒐
    集或收購者可能藉以從事不法犯行並隱藏真實身分之懷疑或
    認識，亦應為參與社會生活並實際累積經驗之一般人所熟知
    。上訴人案發時為約50歲之壯年，具有大學畢業之學歷，迄
    99年7 月25日為警詢時為止，已有約22年之社會歷練（參上
    開偵卷第4 至6 頁警詢筆錄、本院簡上卷第17頁個人基本資
    料表所載），在智識程度上並無顯然欠缺或低下之情事，而
    其具有20餘年之豐富社會經歷，且除永豐銀行外，包含本件
    帳戶在內之前述金融機構帳戶早已開設、使用等情，業據上
    訴人於本院審理中供述明確（參本院簡上卷第42頁），在在
    顯示上訴人為具有一般水準以上之智識程度、社會歷練，並
    曾實際在多家金融機構開設帳戶使用之成年人，其對於包含
    本件帳戶在內之金融帳戶妥善保管之重要性，即不可擅自交
    付任何帳戶相關物品予他人，以免自陷他人持以犯罪之高度
    風險，以及有心人士想方設法以各種名目蒐集他人名義開設
    之帳戶，作為各類財產犯罪使用，並藉以掩飾實際著手犯罪
    者之真實身份，而得逃避追緝等情，理應知之甚詳，竟僅因
    「何順達」虛應、搪塞關於需要取得本件帳戶等物之前述原
    因，其即全盤鬆懈提防他人之心，更一反常情地深信對方所
    述言詞，並將本件帳戶等物悉數交付，所為顯與常情有違，
    已非無疑。
  (三)上訴人於警詢、本院準備程序中均供稱其交付本件帳戶等物
    係為辦理「創業貸款」等語（參上開偵卷第4 至6 頁、本院
    簡上卷第29頁），與其偵查中及本院審理中則係供稱：係因
    其父罹癌，要支付其父患病之支出等語（參上開偵卷第60頁
    、本院簡上卷第41頁反面），互核之下，就貸款之原因已有
    出入，且縱認其是申辦「創業貸款」，依一般社會生活及交
    易常情可知，既為「創業」，此類貸款之申請人除年齡、（
    男性）服役完畢之限制外，多有信用狀況之要求，再加上具
    備特定事業負責人之身分，或持有特定證照之人，甚至還須
    參與公民營辦理之創業相關課程，或是提出相關創業之計畫
    書以供審核，方能具備「創業」之起碼條件。由此觀之，上
    訴人辯稱係因其父罹癌欲支付患病費用而須貸款，其所為自
    始至終與「創業貸款」無涉，是其一再辯稱係因向本件代辦
    公司辦理「創業貸款」，進而交付本件帳戶等物云云，已屬
    無據，要難採信。又依一般社會交易或辦理貸款實情，貸款
    人於向金融機構申請貸款之過程中，如有提出財力證明或提
    供相關擔保之需要，基於誠實信用原則，自當提出符合真實
    情況之相關文件，不應有虛偽、欺罔等使對方陷於錯誤之行
    為，以達成公平交易之目的，此為社會一般交易應有之作為
    ，無須深論。反觀上訴人辯稱交付本件帳戶等物，係因對方
    提及可以美化其金融帳戶一節，除凸顯被告主觀上並無憑藉
    自身真實信用條件爭取金融機構核准貸款外，更可明瞭被告
    為求本件代辦公司美化帳戶內之交易過程，實已同意或放任
    對方自由存入、提出款項至包含本件帳戶在內之6 個帳戶，
    且對方存入、提出本件帳戶之款項來源，雖非上訴人所得掌
    握，但以「何順達」所屬本件代辦公司輕易承諾願為客戶美
    化帳戶，一般人均能警覺本件代辦公司應非正派經營之事業
    ，其等用以美化帳戶之款項，極有可能係來路不明之不法所
    得，再依上訴人前述不下於一般人之智識程度及社會歷練，
    當能察覺於此，進而採取立即並嚴正拒絕委託本件代辦公司
    代辦貸款事宜之正確作為，但上訴人捨此不為，反而輕率交
    付本件帳戶等物，足以彰顯其有容任或協助他人使用本件帳
    戶等物作為不法使用之不確定幫助故意。
  (四)果上訴人辯稱其案發當時急於貸款之情屬實，姑不論其本身
    有無符合「創業貸款」之條件，則其對於貸款之利率、年數
    、准貸期限、貸款核准後撥付之帳戶、貸款過程之安全性等
    攸關其能否取得款項、自身還款能力及債務負擔之關鍵事項
    ，理應投注最大之心力並至為關心，方能據為是否委由本件
    代辦公司向上海銀行桃園分行申辦貸款之判斷或考量基礎。
    惟據上訴人提出之本件代辦公司委託授權書、委託人提供之
    各項資料明細表（參上開偵卷第62至64頁）所示，對於委託
    本件代辦公司將向何金融機構辦理貸款、辦理何種貸款、貸
    款總數、貸款期限、利率、還款方式及期限等貸款細節，全
    數付之闕如，是上訴人簽署上開授權委託書，客觀上絲毫看
    不出相關貸款之細節，已甚令人起疑；其次，上訴人在上開
    貸款細節完全不明瞭之情況下，僅因簽署上開文件，即將本
    件帳戶等物交出，完全漠不關心或未加留意其與對方僅能依
    靠電話聯繫，一旦交付本件帳戶等物後，對方逃逸無蹤或拒
    不返還，其在現實上除通報掛失防止損害擴大，幾乎沒有順
    利取回之可能，以上訴人前述智識程度及社會經驗而言，更
    顯匪夷所思，所辯實難逕採；又上訴人對於交付本件帳戶等
    物後，如何管控申辦貸款流程及進度，且一旦成功貸得款項
    後，如何取得貸款並取回本件帳戶等物等事項，均無從因簽
    署上開文件而獲得保障，是上訴人提出前開委託授權書、委
    託人提供之各項資料明細表，作為其係因委託本件代辦公司
    辦理貸款而交出本件帳戶等物之證明，難認有據，不足作為
    對上訴人有利之認定。
  (五)而就詐騙集團成員之角度而言，施詐者當知社會上一般正常
    之人如其帳戶存摺、金融卡遭竊、遺失或雖因故交付他人，
    事後發現可能遭他人作為不法使用，必於發現或察覺後立即
    報警或向金融機構辦理掛失止付，如仍以此帳戶作為其犯罪
    工具，在向他人詐騙得手後，極可能因帳戶所有人掛失止付
    而無法提領不法所得，則渠等大費周章從事於犯罪之行為，
    甘冒犯罪後遭追訴、處罰之風險，卻只能平白無故替原帳戶
    所有人匯入金錢，而無法得償犯罪之目的，是以從事此等財
    產犯罪之不法集團，若非已與帳戶所有人約妥不得報警或掛
    失，以確保其能自由使用該帳戶提款、轉帳，實不可能貿然
    利用該帳戶從事財產犯罪，此同為法院審理此類案件職務上
    已知之事項，不須深究。查上訴人將本件帳戶等物交予「何
    順達」等人之日（99年5 月19日至20日）起，經「何順達」
    所屬詐欺集團成員向被害人電話行騙之日（99年6 月1 日）
    ，而迄被害人匯款入本件帳戶之日（99年6 月2 日至3 日）
    為止，歷時已逾10日，在此期間內，如上訴人交付本件帳戶
    等物後，心生疑慮進而掛失包含本件帳戶在內6 個帳戶，將
    使「何順達」所屬詐騙集團耗費人力、心機之詐騙所得無從
    取出，此當非詐騙集團所樂見，故自詐騙集團於取得本件帳
    戶歷經逾10日之久，對於使用本件帳戶等物實施電話詐騙，
    得以取得犯罪所得之情形，始終深具信心而言，亦足徵上訴
    人應有容任詐騙集團使用本件帳戶等物之意，故詐騙集團方
    能放心作為犯罪工具使用。
  (六)至於上訴人辯稱本件並無直接證據可資證明其有幫助詐欺犯
    行云云。按認定犯罪事實所憑之證據，並不以直接證據為限
    ，即綜合各種間接證據，本於推理作用，為認定犯罪事實之
    基礎，如無違背一般經驗法則，尚非法所不許，最高法院44
    年台上字第702 號判例可資參照。本件上訴人雖否認幫助詐
    欺犯行，惟本院依據卷附事證，參酌上訴人交付本件帳戶等
    物時之時空環境、上訴人之智識程度及社會經驗、交易及生
    活常情等情，本諸推理作用，認定上訴人交付本件帳戶等物
    之時，確有幫助他人使用本件帳戶為不法犯行之不確定故意
    ，已敘明如上，上訴人認本件無直接證據，逕認無從認定其
    犯罪，應屬誤會，尚無足取。又上訴人辯稱其於99年6 月9
    日接獲玉山銀行南崁分行人員電話通知後，已於99年6 月10
    日至臺灣桃園地方法院檢察署控告「何順達」詐欺一節，有
    卷附臺灣桃園地方法院檢察署申告案件受理單、當日訊問筆
    錄各1 份在卷可憑（同上開偵卷第26至27頁），足認上訴人
    確有向「何順達」提告之情，惟經該署檢察官實施偵查後，
    因上訴人所提供之身分資料所指之「何順達」，並非實際與
    上訴人交涉，收取本件帳戶等物之人，已對真正之「何順達
    」作成不起訴處分（參本院簡上卷第7頁 該署檢察官99年度
    偵字第31678 號不起訴處分書），況核前開上訴人對「何順
    達」提告之事實，僅堪佐證其接受銀行通知後，曾向「何順
    達」提出詐欺告訴之客觀事實，尚無解於上訴人交付本件帳
    戶等物當時，確有幫助他人犯罪之意思，亦無足執為對上訴
    人有利之認定。
  (七)綜上所述，上訴人空言否認犯罪，所辯復與上開事證、事理
    及常情大相悖離，純係卸責之詞，概不足採。本案事證明確
    ，上訴人犯行堪予認定。
二、按刑法上之幫助犯，係指以幫助之意思，對於正犯資以助力
    ，而未參與實行犯罪之行為，且以正犯已經犯罪為構成要件
    （參照最高法院49年臺上字第77號、60年臺上字第2159號判
    例及75年度臺上字第1509號、88年度臺上字第1270號判決意
    旨）。上訴人交付本件帳戶等物，有幫助詐欺取財之不確定
    故意，業如上述；且收受本件帳戶等物之詐諞集團成員利用
    本件帳戶向被害人詐騙財物後，以本件帳戶為匯、取款之工
    具，便於隱匿其真實身分，掩飾其犯行而不易遭查緝，是以
    上訴人提供本件帳戶之行為係對詐騙集團成員遂行詐欺取財
    犯行資以助力，而參與詐欺取財罪構成要件以外之行為。從
    而，該詐騙集團成員利用上訴人提供之本件帳戶提款卡，向
    被害人施用詐術，使被害人陷於錯誤而匯款至本件帳戶，係
    犯刑法第339 條第1 項之詐欺取財罪，而上訴人係基於幫助
    之犯意，提供本件帳戶之提款卡及密碼予該詐欺集團成員，
    為該詐欺集團成員之詐騙財物犯行提供助力，並非直接參與
    詐欺取財之構成要件行為，所為係犯刑法第30條第1 項、第
    339 條第1 項之幫助詐欺取財罪，爰依刑法第30條第2 項之
    規定減輕其刑。另兩件併辦部分與聲請簡易判決處刑部分之
    事實相同，同為本院審理之範圍，本院自得併予審究，附此
    敘明。
三、原審以上訴人罪證明確，依刑事訴訟法第449 條第1 項前段
    、第3 項、第454 條第2 項、刑法第30條第1 項前段、第2
    項、第339 條第1 項、第41條第1 項前段及刑法施行法第1
    條之1 等規定，並審酌上訴人提供本件帳戶予他人犯罪之用
    ，造成犯罪偵查困難，並使幕後犯罪人得以逍遙法外，危害
    社會治安，犯後復一再否認犯行，未見悔意，兼衡其素行、
    犯罪之動機、目的、手段、所肇致被害人損失等一切情狀，
    量處有期徒刑4 月，如易科罰金，以新臺幣1 千元折算1日
    ，經核認事用法均無違誤，量刑亦屬妥適。上訴人空言否認
    犯罪，洵無可採，業經本院審認如上，其據此提起上訴，為
    無理由，應予駁回。
據上論斷，應依刑事訴訟法第455 條之1 第1 項、第3 項、第36
8 條，判決如主文。
本案經檢察官黃怡華到庭執行職務。
中    華    民    國   100    年    6     月    30    日
            刑事第二十一庭  審判長法  官  劉元斐
                                  法  官  方鴻愷
                                  法  官  李俊彥
上列正本證明與原本無異。
本件不得上訴。
                                  書記官  林文達
中    華    民    國   100    年    6     月    30    日